---
title: "Estadística Multidimensional — Proyecto"
subtitle: "Tiempo en pantalla, redes sociales y su asociación con la salud mental"
link: "https://www.kaggle.com/datasets/uditjain13/social-media-screen-time-and-mental-health-2026"
author: 
  - "Johan Camilo Gómez Blanco - 20222020069" 
  - "Laura Nathaly Páez Cifuentes - 20232020055" 
  - "César Augusto Ospina Gómez - 20222020059"
date: "`r format(Sys.Date(), '%d/%m/%Y')`"
output:
  html_document:
    toc: true
    toc_depth: 2
    number_sections: true
    df_print: paged
---

```{r setup, include=FALSE}
knitr::opts_chunk$set(echo = TRUE, comment = "#>")
```

# Contexto inicial

¿De qué depende el tiempo diario de pantalla? ¿Se asocia con ansiedad, sueño, soledad y satisfacción con la vida?

El dataset que hemos seleccionado y que presentaremos, lleva como nombre: `"social_media_screentime_mental_health_2026"`. Este dataset (tal y como dice Kaggle en "About Dataset") relaciona el tiempo diario de pantalla con el ciclo de sueño, la ansiedad, entre otros. Es un dataset con más de 7000 registros.

Es importante aclarar que estos datos son simulados con el fin de estimular el aprendizaje en áreas como machine-learning, entre otras. Tanto los autores como nosotros, enfatizamos encarecidamente que estos datos no se usen para un diagnóstico médico real o directamente como guía para el área de la salud.

### Las 12 Variables Más Importantes

1.  daily_screen_hours: Horas diarias frente a la pantalla. Mide la exposición total directa al contenido digital.

2.  anxiety_score_0to27: Puntuación de ansiedad (escala 0 a 27). Evalúa la gravedad de los síntomas de ansiedad del participante.

3.  low_mood_score_0to27: Puntuación de estado de ánimo bajo/depresión (escala 0 a 27). Mide la frecuencia e intensidad de emociones negativas o desánimo.

4.  life_satisfaction_1to10: Nivel de satisfacción con la vida (escala 1 a 10). Métrica clave de bienestar percibido.

5.  wellbeing_band: Clasificación categórica del bienestar general (ej. At-risk, Moderate, Thriving), actuando como la variable objetivo o resumen del estado de salud mental.

6.  avg_sleep_hours: Horas promedio de sueño nocturno. Crucial para analizar el impacto del uso de pantallas en la higiene del descanso.

7.  fomo_1to10: Grado de "Fear of Missing Out" o miedo a perderse de algo (escala 1 a 10). Mide la ansiedad social asociada a estar desconectado.

8.  social_comparison_1to10: Tendencia a compararse socialmente en redes (escala 1 a 10). Refleja cómo impacta el contenido ajeno en la autopercepción.

9.  night_time_use: Frecuencia de uso nocturno antes de dormir (ej. Never, Sometimes, Every night).

10. most_used_platform: La plataforma principal que utiliza el usuario (ej. TikTok, Instagram, YouTube, LinkedIn).

11. age: Edad del participante (rango de 13 a 71 años, promedio de 29 años), clave para segmentaciones demográficas y comparaciones generacionales.

12. physical_activity_days_per_week: Días a la semana con actividad física. Mide el hábito saludable como factor moderador del estrés o la ansiedad.

A continuación, se dará pie al análisis de este dataset.

# Preparación del dataset

Antes de guardar nuestro dataset en una variable, necesitamos mirar como se encuentra escrito nuestro `csv`. Por ejemplo: Necesitamos saber que caracter se usa para separar las variables y con que caracter están indicados los decimales.

```{r}
readLines("social_media_screentime_mental_health_2026.csv", n = 3)
```

Es evidente que nuestro dataset se encuentra en formato anglosajón, sin embargo, como sugiere el documento, exportamos como se puede ver a continuación.

```{r}
datos <- read.table("social_media_screentime_mental_health_2026.csv",
                   na.strings = c("", "NA", "N/A", "NaN", "no data", "sin dato", "-99"),               
                   header = TRUE, sep = ",", dec = ".")
```

> **¿Qué podemos observar aquí?** Si bien podemos simplemente usar la función `read.csv`, la manera en la que lo hacemos, permite visualizar que separador se usa y que caracter decimal separa los valores números, además de poder identificar los `NA` existentes en el dataset.

## Identificación de filas y variables

Comparamos nuestra primera impresión, con lo que arroje la impresión de `names(datos)`. Esto nos mostrará el nombre de cada variable, que usaremos para rectificar que todas las variables tengan su nombre correcto.

```{r}
names(datos)
```

Luego, miramos $n*p$ y el tipo de dato de cada variable

```{r}
dim(datos); str(datos)
```

Notamos que, efectivamente nuestro dataset tiene 7000 filas y 25 columnas (o variables). y también podemos analizar que:

- El dataset cuenta con 11 variables `chr` y con 14 de tipo numérica.

- Cada variable identificada como `chr` debe volverse un factor.

Antes de hacer la conversión, necesitamos mirar que datos tienen nuestras variables categóricas. Esto con el fin de conocer si existen variables categóricas de tipo ordinales.

```{r}
table(datos$gender, useNA = "ifany")
table(datos$occupation, useNA = "ifany")
table(datos$region, useNA = "ifany")
table(datos$most_used_platform, useNA = "ifany")
table(datos$night_time_use, useNA = "ifany")
table(datos$primary_purpose, useNA = "ifany")
table(datos$uses_screen_time_limits, useNA = "ifany")
table(datos$attempted_digital_detox, useNA = "ifany")
table(datos$seeks_mental_health_support, useNA = "ifany")
table(datos$wellbeing_band, useNA = "ifany")
```

Con esto en mente, "re-escribimos" las variables categóricas como factores.

```{r}
# nominales
nominales <- c("gender", "occupation", "region", "most_used_platform",
               "primary_purpose", "uses_screen_time_limits",
               "attempted_digital_detox", "seeks_mental_health_support")
datos[nominales] <- lapply(datos[nominales], as.factor)

# ordinales
datos$night_time_use <- factor(datos$night_time_use,
                              levels = c("Never", "Sometimes", "Often", "Every night"),
                              ordered = TRUE)
datos$wellbeing_band <- factor(datos$wellbeing_band,
                              levels = c("Good", "Moderate", "At-risk"),
                              ordered = TRUE)
```

Miramos nuevamente el tipo de dato que es cada variable para corroborar:

```{r}
dim(datos); str(datos)
```

> **¿Qué hicimos?** Primero, excluimos la variable `participant_id`, ya que si la convertimos en un factor, resultaría en una lista con 7000 niveles. Luego, separamos las variables en "nominales y cardinales".
>
> A las **nominales** se les aplicó la conversión de `chr` a `Factor`.
>
> A las **ordinales** debemos tratarlas de forma especial, como se trata de una variable con valores que deben tener un orden específico y R organiza un factor de forma alfabética, si no les damos este trato, no organizará de forma correcta estas variables. `levels` permite que organicemos el `Factor` de la forma que nosotros consideremos correcta.

## Identificación de anomalías, NA's y duplicados

Anteriormente, al usar la función `table()` nos anticipó la existencia de `NA's` en el dataset (especificamente 70 en la variable `gender`). A continuación identificaremos y trataremos estas anomalías.

```{r}
summary(datos)
```

`summary()` nos permite ver si existen `NA's` en todas las variables. En este caso logramos identificar 70 `NA's` en `gender` (no es sorpresa) y otros 105 en `avg_sleep_hours` para un total de 175 `NA's` en el dataset.

También podemos mirarlos de la siguiente manera:

```{r}
colSums(is.na(datos))
```

O podemos ver los **NA's** existentes por fila en el dataset:

```{r}
sum(!complete.cases(datos))
```

Sin embargo, vemos que nos arroja 173 y no 175. \> **¿Por qué sucede?** La diferencia se debe a que colSums(is.na()) cuenta celdas (cada variable por separado) mientras que complete.cases() cuenta filas. Esto puede significar que dos participantes tienen NA simultáneamente en `gender` y en `avg_sleep_hours`, de modo que sus filas se cuentan una sola vez.

Podemos averiguarlo con un gráfico.

```{r, fig.width=5, fig.height=8, fig.align="center"}
inc <- !complete.cases(datos)
p   <- is.na(datos[inc, c("gender", "avg_sleep_hours")])

par(mar = c(3.5, 1, 4, 1))
image(t(p[nrow(p):1, ]), axes = FALSE, col = c("grey94", "firebrick"),
      main = "Faltantes (rojo = NA)\n173 filas incompletas, orden natural")
abline(v = 0.5, col = "white", lwd = 3)
axis(1, at = seq(0, 1, length.out = ncol(p)), labels = colnames(p),
     las = 1, cex.axis = 1.0, tick = FALSE, line = -0.6)
```

Efectivamente, modelando los `NA's` existentes de todas las variables en un gráfico, encontramos una coincidencia en ambas variables, lo que confirma que hay dos filas que contiene `NA's` tanto en `gender` como en `avg_sleep_hours`.

Antes de decidir que hacer con estos `NA´s`, debemos mirar si en el dataset existen filas repetidas:

```{r}
sum(duplicated(datos))
datos$participant_id[duplicated(datos$participant_id)]
```

Como no se encuentran fillas duplicadas, continuamos con nuestro análisis respecto a los `NA's`

## Tratamiento de NA´s

Sabemos que `avg_sleep_hours` tiene `NA's`, necesitamos saber que hacer con esta columna y estos datos

```{r}
round(mean(is.na(datos$avg_sleep_hours)) * 100, 2)
round(mean(is.na(datos$gender)) * 100, 2)
round(mean(!complete.cases(datos)) * 100, 1)
```

`avg_sleep_hours` con 105 casos (1.5%) y `gender` con 70 casos (1.0%). En total, 173 filas (2.5%) tienen al menos un `NA`.

**¿Qué podemos hacer con estos datos?** Recordemos la tabla vista en clase:

| Estrategia | Qué hace | El costo |
|------------------------|------------------------|------------------------|
| **Casos completos** | Borra la fila entera | Pierde $n$ y sesga si los faltantes no son aleatorios |
| **Por pares** | Usa lo que haya en cada par | La matriz de correlación puede dejar de ser definida positiva → **PCA imposible** |
| **Imputar por la media** | Rellena con el promedio | **Reduce artificialmente la varianza** y aplana las correlaciones |

Investigando, encontramos que existen "criterios" que identifican el por qué una celda puede estar vacía:

**MCAR (Missing Completely At Random):** "faltante completamente al azar" El dato falta por una razón que no tiene nada que ver con nada.

**MAR (Missing At Random):** "faltante al azar" El dato falta por algo relacionado con otras variables que se observaron.

**MNAR (Missing Not At Random):** "faltante no al azar" El dato falta por el valor mismo que falta. por ejemplo: los que duermen muy poquitas horas son justo los que no quieren reportarlo. Este es el peor caso, y no hay forma limpia de arreglarlo.

**¿Por qué importa la diferencia?** Porque borrar filas solo es correcto bajo MCAR. Si borras bajo MAR o MNAR, el resultado queda sesgado. Ese es todo el motivo de la prueba que estamos discutiendo.

> **¿Entonces que haremos?** Para `gender` es más sencillo que para `avg_sleep_hours`. como en gender existe un valor denominado "prefer not to say", los `NA´s` en esta variable pasarán a tomar el valor de "prefer not to say".
>
> Para `avg_sleep_hours` debemos identificar que tipo de datos faltantes tenemos (MCAR - MAR - MNAR). La prueba solo puede descartar MCAR (o no descartarlo). Distinguir MAR de MNAR es imposible en principio: ambos pueden generar exactamente los mismos datos observados.

Entonces, procedemos a imputar los `NA´s` en `gender`:

```{r}
gender_imputado <- is.na(datos$gender)
datos$gender[gender_imputado] <- "Prefer not to say"
table(datos$gender, useNA = "ifany")
colSums(is.na(datos))
```

Luego, miramos que debemos aplicar para los `NA´s` de `avg_sleep_hours`

## ¿Qué hacer con los NA´s?

Aplicaremos una prueba conjunta, que combina una regresión logística y una prueba de razón de verosimilitud.

**¿Qué es cada cosa y qué se hará?**

> **Regresión logística:** Sirve para predecir un resultado de sí/no. La regresión estima cómo cambia la probabilidad de que sea "sí" según las otras variables.
>
> **Verosimilitud:** Es un número que dice "qué tan bien explica este modelo los datos que observamos". Sí el resultado es más alto, indica que es mejor.
>
> **Razón de verosimilitud (LRT):** Acá se comparan dos modelos
>
> - Modelo 0 (nulo): predice la probabilidad de que falte usando nada (solo el promedio general (105/7000 = 1.5% para todos)).
> - Modelo 1: la predice usando todas las demás variables (las otras 13).
>
> Si el modelo 1 explica mucho mejor que el 0, entonces esas variables sí traen información sobre la ausencia (significa que no cumple con el criterio MCAR).
>
> La comparación se mide con **chi-cuadrado (χ²):** un número que resume cuánto mejoró. Más grande significa que mejoró más. Luego se convierte en un p-valor.
>
> **El p-valor**: Nos indica a probabilidad de observar un dato con una diferencia significativa (como en la variable `daily_notifications` por ejemplo). su criterio es $p < 0.05$. Si $p$ cumple este criterio, lo que vemos no es meramente azar.

Definimos quienes tienen el dato faltante (105 de 7000):

```{r}
na_s <- is.na(datos$avg_sleep_hours)
sum(na_s)
```

A partir de aquí, todo el trabajo consiste en comparar esos 105 contra los otros 6895, para ver si son un grupo distinto o un grupo cualquiera.

Tomamos las 13 variables numéricas (excluyendo avg_sleep_hours) y calculamos el promedio de cada una en los dos grupos: los 105 con sueño faltante y los 6895 con sueño registrado.

```{r}
vars_num <- setdiff(names(datos)[sapply(datos, is.numeric)], "avg_sleep_hours")
round(sapply(vars_num, function(v)
  c(con_NA = mean(datos[[v]][na_s]), sin_NA = mean(datos[[v]][!na_s]))), 2)
```

Notamos que los dos grupos son muy parecidos en casi todo; la diferencia más visible está en `daily_notifications` (48.9 frente a 61.7). Veremos si esa diferencia es real o casualidad.

A continuación ejecutaremos una prueba conjunta de MCAR, que combina una regresión logística con una prueba de razón de verosimilitud. Es importante tener en cuenta que esta prueba solo puede descartar MCAR (o no descartarlo): distinguir MAR de MNAR es imposible en principio, porque ambos pueden generar exactamente los mismos datos observados.

Donde:

- `m0` es el modelo nulo: predice la ausencia usando nada, solo la tasa general de 1.5% para todos
- `m1` es el modelo completo: intenta predecir la ausencia usando las 13 variables. Aquí el resultado es "¿está vacía la celda de sueño?" (sí/no) para cada uno de los 7000 participantes.
- `anova(..., test = "LRT")` pregunta: ¿el modelo completo predice mejor que el nulo? Si sí, las variables traen información sobre quién falta (es decir, la ausencia no es aleatoria).

```{r}
m0 <- glm(na_s ~ 1, family = binomial)
m1 <- glm(na_s ~ ., data = datos[vars_num], family = binomial)
anova(m0, m1, test = "LRT")
```

Si bien observamos una mejora (Deviance = 15.35) no es una mejora verdaderamente significativa. La mejora esperada por puro azar sería aproximadamente 13 (una por cada variable añadida). La mejora real fue 15.35; casi nada, en realidad. Es decir, las variables casi no aportan.

El p-valor (0.286) es grande, mucho mayor que 0.05. Eso explica que dicha mejora (Deviance) pudo ocurrir por mera casualidad.

Con esto no encontramos evidencia de que la ausencia dependa de las 13 variables, lo que es compatible con MCAR. Conviene ser prudente: con 105 faltantes y 13 predictores la prueba tiene potencia limitada, así que no rechazar no equivale a demostrar.

> Así pues, podemos decir que la elección más acertada para tratar estos datos faltantes, es el uso de `listwise()` (Eliminar las 105 filas).

```{r}
completar_datos <- datos[complete.cases(datos), ]
dim(datos)
dim(completar_datos)
colSums(is.na(completar_datos))
```

# Análisis univariado

## Análisis univariado: Variables numéricas

Antes de proceder con el análisis univariado, debemos identificar las principales características de cada varaible (en este caso particular, de las numéricas).

La idea a continuación es realizar un `summary()` con el fin de identificar las principales características de nuestras variables numéricas (como la media, la desviación, el mínimo, etc), sin embargo, por cuestiones prácticas, decidimos agregar una columna `sesgo`, la cual nos ayudará a medir la asimetría en una distribución, facilitando el análisis de los gráficos univariados.

```{r}
num <- completar_datos[, sapply(completar_datos, is.numeric)]
str(num)
```

```{r}
sesgo <- function(x) {
  x <- x[!is.na(x)]
  m <- mean(x); n <- length(x)
  (sum((x - m)^3) / n) / ((sum((x - m)^2) / n))^1.5
}

atipicos <- function(x) {
  q <- quantile(x, c(.25, .75)); ric <- diff(q)
  sum(x < q[1] - 1.5*ric | x > q[2] + 1.5*ric)
}

descriptivos <- data.frame(
  min      = round(sapply(num, min), 2),
  q1       = round(sapply(num, quantile, 0.25), 2),
  mediana  = round(sapply(num, median), 2),
  media    = round(sapply(num, mean), 2),
  q3       = round(sapply(num, quantile, 0.75), 2),
  max      = round(sapply(num, max), 2),
  desv     = round(sapply(num, sd), 2),
  sesgo    = round(sapply(num, sesgo), 2),
  atipicos = sapply(num, atipicos)
)
descriptivos
```

`num` reúne 14 variables, pero no todas son continuas en sentido estricto: `platforms_used_count` (1–8), `physical_activity_days_per_week (0–7)` y las siete escalas de 1 a 10 son ordinales o recuentos. Las tratamos como numéricas por conveniencia asumiendo que los intervalos entre categorías son comparables.

<!-- A continuación, determinamos el número óptimo para la distribución del histograma que haremos -->

<!-- ```{r} -->

<!-- ceiling(log2(nrow(completar_datos))) + 1 -->

<!-- ``` -->

<!-- El óptimo es 14 clases, aunque como vemos en los gráficos, parece mucho mejor el histograma con 20 clases -->

<!-- ```{r} -->

<!-- par(mfrow = c(1, 3)) -->

<!-- hist(completar_datos$daily_screen_hours, breaks = 5,  main = "5 clases",  xlab = "Horas al día en pantalla", ylab = "Frecuencia", col = "darkblue", border = "white") -->

<!-- hist(completar_datos$daily_screen_hours, breaks = 14, main = "14 clases", xlab = "Horas al día en pantalla", ylab = "Frecuencia", col = "darkblue", border = "white") -->

<!-- hist(completar_datos$daily_screen_hours, breaks = 20, main = "20 clases", xlab = "Horas al día en pantalla", ylab = "Frecuencia", col = "darkblue", border = "white") -->

<!-- ``` -->

<!-- ## Estandarización de las variables numéricas -->

<!-- Como nuestras variables viven en escalas muy distintas (notificaciones de 5 a 400, autoestima de 1 a 10), calculamos también su versión estandarizada con `scale()`. Esto le resta la media y divide por la desviación estándar a cada columna, dejándolas todas con media 0 y desviación 1. **No la usamos para el análisis univariado que sigue** (estandarizar es una transformación lineal: no cambia la forma de la distribución, solo el eje x), sino más adelante, cuando necesitemos comparar varias variables en un mismo gráfico o calcular distancias de Mahalanobis, donde sí importa que estén en la misma escala. -->

<!-- ```{r} -->

<!-- num_scaled <- as.data.frame(scale(num)) -->

<!-- round(colMeans(num_scaled), 4) -->

<!-- round(apply(num_scaled, 2, sd), 4) -->

<!-- ``` -->

<!-- Miramos la distribución de cada variable por separado, en su escala original (`num`), para que las conclusiones se puedan leer directamente en las unidades de cada una (horas, puntaje 1-10, etc.). -->

<!-- Cada variable se presenta con **dos vistas complementarias**: un histograma, que muestra la forma de la distribución, y un boxplot, que resume su centro, su dispersión y —sobre todo— sus valores atípicos. La segunda vista no es redundante: **nueve de las catorce variables tienen casos atípicos que el histograma no distingue** de una simple cola. Ambas comparten la misma escala horizontal, de modo que los atípicos quedan alineados bajo la cola que los origina. -->

## Distribuciones de cada variable numérica

### Edad (`age`)

```{r, fig.align="center"}
op <- par(mfrow = c(1, 2))
hist(num$age, breaks = 20, main = "Edad", xlab = "años", ylab = "Frecuencia",
     col = "darkblue", border = "white")
boxplot(num$age, horizontal = FALSE, main = "Edad", xlab = "años",
        col = "lightgreen")
par(op)
```

> **Qué implica.** Es una de las variables más neutras del conjunto. Su distribución es casi simétrica (0.27), la media y la mediana coinciden (29.23 frente a 29), y los 17 casos que el boxplot marca como atípicos no son anomalías: son simplemente los participantes mayores, que en una muestra de 13 a 71 años caen fuera del rango intercuartílico por pura aritmética.
>
> **Para el análisis.** Aquí la media sí representa al participante típico, así que puede usarse sin reservas. Y hay un dato que conviene retener: **la edad no se relaciona con el tiempo de pantalla** (r = 0.01). Eso descarta de entrada una de las explicaciones más intuitivas del uso intensivo —que sea cosa de los más jóvenes— antes de llegar al análisis multivariante.

### Plataformas usadas (`platforms_used_count`)

```{r, fig.align="center"}
op <- par(mfrow = c(1, 2))
hist(num$platforms_used_count, breaks = 0.5:8.5, main = "Plataformas usadas",
     xlab = "número de plataformas", ylab = "Frecuencia",
     col = "darkblue", border = "white")
boxplot(num$platforms_used_count, horizontal = FALSE, main = "Plataformas usadas",
        xlab = "número de plataformas", col = "lightgreen")
par(op)
```

> **Qué implica.** Es un **recuento**, no una medición continua: solo puede tomar ocho valores, de 1 a 8. Por eso la media (3.49) describe cuántas plataformas se usan en promedio, pero no tiene sentido como valor individual —nadie usa 3.49 plataformas—, y su distribución se ve escalonada en lugar de curva.
>
> **Para el análisis.** El boxplot no marca ningún atípico, y no porque la variable sea homogénea: al estar acotada entre 1 y 8, el rango intercuartílico es tan ancho en proporción que ningún valor queda fuera. Es el primer caso donde la lógica del boxplot deja de aportar.
>
> Como el número de plataformas **no se asocia con el tiempo de pantalla** (r = −0.01), la cantidad de redes que alguien usa no dice nada sobre cuánto tiempo pasa en ellas.

### Horas diarias de pantalla (`daily_screen_hours`)

```{r, fig.align="center"}
op <- par(mfrow = c(1, 2))
hist(num$daily_screen_hours, breaks = 20, main = "Horas diarias de pantalla",
     xlab = "horas", ylab = "Frecuencia", col = "darkblue", border = "white")
boxplot(num$daily_screen_hours, horizontal = FALSE, main = "Horas diarias de pantalla",
        xlab = "horas", col = "lightgreen")
par(op)
```

> **Qué implica.** Es la variable objetivo del proyecto, y también una de las que más va a condicionar el análisis. Su asimetría (1.06) y sus 170 casos atípicos describen un patrón claro: la mayoría se concentra entre 1 y 4 horas, y por encima hay una cola de usuarios intensivos que llega hasta las 14 horas diarias.
>
> **El promedio se queda corto.** La media (3.31) está en el percentil 58: **casi la mitad de la muestra (42%) usa más pantalla que el "promedio"**. Reportar 3.31 horas como cifra representativa describiría a una minoría. La mediana, 3 horas, es más honesta.
>
> **Para el análisis.** Todo lo que mida relación entre esta variable y cualquier otra va a heredar su asimetría. Y como es el eje de casi todas las asociaciones del proyecto, su cola pesada se propaga a toda la matriz de correlaciones.

### Notificaciones diarias (`daily_notifications`)

```{r, fig.align="center"}
op <- par(mfrow = c(1, 2))
hist(num$daily_notifications, breaks = 20, main = "Notificaciones diarias",
     xlab = "número de notificaciones", ylab = "Frecuencia",
     col = "darkblue", border = "white")
boxplot(num$daily_notifications, horizontal = FALSE, main = "Notificaciones diarias",
        xlab = "número de notificaciones", col = "lightgreen")
par(op)
```

> **Qué implica.** A diferencia de las escalas psicológicas, `daily_notifications` no describe una población de hábitos moderados sino **dos poblaciones dentro de la misma muestra**: la gran mayoría se mueve en una franja discreta, y una minoría opera en un orden de magnitud completamente distinto. La asimetría (2.07) y los 339 casos que el boxplot marca como atípicos son la medida de esa convivencia, y es lo que vuelve a esta variable incómoda para casi cualquier método estadístico.
>
> **El promedio miente.** La media es 61.7 y está en el percentil 63: **más de un tercio de los participantes recibe más notificaciones que el "promedio"**. La mediana, 46, queda muy por debajo. Aquí la mediana no es un detalle de presentación: es la única medida de centro honesta.
>
> **Es la variable que rompe la normalidad del conjunto.** Su cola es tan larga que arrastra a las demás: cuando en la fase multivariante aparezcan observaciones marcadas como atípicas por distancia de Mahalanobis, esta variable estará detrás de buena parte de esa señal.
>
> **Sus atípicos no distorsionan el hallazgo central.** Aunque son 339, al quitarlos la correlación con horas de pantalla apenas baja de 0.606 a 0.563: la asociación se sostiene sin ellos. Es la comprobación de que no estamos ante un artefacto de unos pocos casos extremos.

### Minutos hasta revisar el celular al despertar (`minutes_to_first_check_after_waking`)

```{r, fig.align="center"}
op <- par(mfrow = c(1, 2))
hist(num$minutes_to_first_check_after_waking, breaks = 20,
     main = "Minutos hasta revisar el celular", xlab = "minutos",
     ylab = "Frecuencia", col = "darkblue", border = "white")
boxplot(num$minutes_to_first_check_after_waking, horizontal = FALSE,
        main = "Minutos hasta revisar el celular", xlab = "minutos",
        col = "lightgreen")
par(op)
```

> **Qué implica.** Su asimetría (1.37) y sus 221 atípicos dibujan un comportamiento muy concentrado: la mayoría revisa el celular en los primeros veinte minutos del día, y una minoría se demora hasta casi dos horas. La media (20 minutos) está en el percentil 58, así que tampoco aquí representa al participante típico —la mediana son 17 minutos.
>
> **Para el análisis.** Lo llamativo no es su forma, sino su **independencia del tiempo de pantalla** (r = 0.01): revisar el celular apenas despierto no guarda relación con cuántas horas se usa después. Son dos comportamientos que la intuición agruparía y que los datos separan, algo que conviene tener presente al interpretar la estructura de correlaciones.

### Horas de sueño promedio (`avg_sleep_hours`)

```{r, fig.align="center"}
op <- par(mfrow = c(1, 2))
hist(num$avg_sleep_hours, breaks = 20, main = "Horas de sueño promedio",
     xlab = "horas", ylab = "Frecuencia", col = "darkblue", border = "white")
boxplot(num$avg_sleep_hours, horizontal = FALSE, main = "Horas de sueño promedio",
        xlab = "horas", col = "lightgreen")
par(op)
```

> **Qué implica.** Es una de las variables mejor comportadas del conjunto: simétrica (−0.05), con media y mediana coincidentes (6.96 frente a 7) y **la dispersión más baja de toda la matriz** (0.87 horas). La mayoría duerme entre 6.4 y 7.6 horas.
>
> **Un matiz sobre sus atípicos.** Los 48 casos que el boxplot señala no son anomalías del fenómeno, sino consecuencia de esa dispersión tan baja: cuando casi todos los valores caen en una franja de poco más de una hora, quien duerme 5 o 9 horas queda automáticamente marcado. Es el caso inverso al de notificaciones: allí el boxplot descubre un problema real; aquí solo refleja la estrechez de la distribución.
>
> **Para el análisis.** Su asociación con el tiempo de pantalla (−0.38) es la más fuerte de todas las que van en dirección negativa: a más pantalla, menos sueño. Y como no hay anomalías genuinas, puede entrar sin transformaciones en los métodos que asuman normalidad.

### Ansiedad (`anxiety_score_0to27`)

```{r, fig.align="center"}
op <- par(mfrow = c(1, 2))
hist(num$anxiety_score_0to27, breaks = -0.5:27.5, main = "Puntaje de ansiedad",
     xlab = "puntaje (0 a 27)", ylab = "Frecuencia",
     col = "darkblue", border = "white")
boxplot(num$anxiety_score_0to27, horizontal = FALSE, main = "Puntaje de ansiedad",
        xlab = "puntaje (0 a 27)", col = "lightgreen")
par(op)
```

> **Qué implica.** Es una de las variables más equilibradas del bloque psicológico: prácticamente simétrica (0.20), con media y mediana casi iguales (11.39 frente a 11), así que el promedio sí la representa. Sus 65 atípicos son los participantes con puntajes altos —hasta 27 sobre 27—, no casos anómalos sino la cola natural de una escala de 28 puntos.
>
> **Para el análisis.** Su correlación con el tiempo de pantalla (0.53) es la segunda más alta del dataset, y **resiste bien la poda de atípicos** (baja apenas a 0.50). Eso importa: significa que la asociación no depende de unos pocos casos extremos, sino que se sostiene en toda la muestra. Es la variable que mejor soporta el hallazgo central del proyecto.

### Ánimo bajo (`low_mood_score_0to27`)

```{r, fig.align="center"}
op <- par(mfrow = c(1, 2))
hist(num$low_mood_score_0to27, breaks = -0.5:19.5, main = "Puntaje de ánimo bajo",
     xlab = "puntaje (0 a 27)", ylab = "Frecuencia",
     col = "darkblue", border = "white")
boxplot(num$low_mood_score_0to27, horizontal = FALSE, main = "Puntaje de ánimo bajo",
        xlab = "puntaje (0 a 27)", col = "lightgreen")
par(op)
```

> **Qué implica.** Su distribución tiene una característica que la separa del resto: un **efecto piso**. El primer cuartil es cero, lo que significa que **al menos una cuarta parte de la muestra no reporta ningún síntoma** de ánimo bajo, y la masa de datos se acumula en los valores más bajos de la escala. A partir de ahí la frecuencia decae con una cola larga hasta 19.
>
> **Para el análisis.** Esa acumulación en cero explica su asimetría (0.75) y tiene una consecuencia práctica: la media (3.84) no describe a nadie. El participante típico está en 3 y un cuarto de la muestra está en 0, así que conviene reportar la mediana y mencionar explícitamente el porcentaje sin síntomas —es el dato más informativo de la variable.
>
> Pese a su forma, su correlación con la pantalla (−0.36) es de las más estables: quitarle sus 17 atípicos la mueve una milésima.

### Satisfacción con la vida (`life_satisfaction_1to10`)

```{r, fig.align="center"}
op <- par(mfrow = c(1, 2))
hist(num$life_satisfaction_1to10, breaks = 0.5:10.5, main = "Satisfacción con la vida",
     xlab = "puntaje (1 a 10)", ylab = "Frecuencia",
     col = "darkblue", border = "white")
boxplot(num$life_satisfaction_1to10, horizontal = FALSE,
        main = "Satisfacción con la vida", xlab = "puntaje (1 a 10)",
        col = "lightgreen")
par(op)
```

> **Qué implica.** Es la única variable de bienestar con asimetría negativa (−0.20), y eso da una lectura particular: **la muestra está mayoritariamente satisfecha**. La media (6.96) está en el percentil 38, así que **cerca de dos tercios de los participantes se declaran más satisfechos que el promedio**. El grueso está en 7 y 8, y la cola se extiende hacia los pocos casos muy insatisfechos.
>
> **Para el análisis.** Es el espejo exacto de `daily_notifications`: allí el promedio **exageraba** el fenómeno, aquí lo **minimiza**. En ambos casos la conclusión es la misma —el promedio por sí solo induce a error— pero en direcciones opuestas, y eso refuerza el argumento de acompañarlo siempre de la mediana.
>
> Su correlación con el tiempo de pantalla es −0.36 y también se mantiene al podar atípicos.

### Soledad (`loneliness_1to10`)

```{r, fig.align="center"}
op <- par(mfrow = c(1, 2))
hist(num$loneliness_1to10, breaks = 0.5:10.5, main = "Soledad",
     xlab = "puntaje (1 a 10)", ylab = "Frecuencia",
     col = "darkblue", border = "white")
boxplot(num$loneliness_1to10, horizontal = FALSE, main = "Soledad",
        xlab = "puntaje (1 a 10)", col = "lightgreen")
par(op)
```

> **Qué implica.** Es una de las cuatro variables sin ninguna observación atípica, y por una razón que vale la pena señalar: **sus valores son todos igualmente plausibles**. En una escala de 1 a 10 sin concentración en los extremos, el rango intercuartílico cubre la mayor parte de la escala y ningún punto queda fuera. Aquí el boxplot simplemente confirma que no hay nada que reportar.
>
> **Para el análisis.** Es prácticamente simétrica (0.21) y media y mediana distan tres décimas (4.68 frente a 5), así que entra sin reservas en cualquier método. Su asociación con el tiempo de pantalla (0.34) es moderada y muy estable.

### Autoestima (`self_esteem_1to10`)

```{r, fig.align="center"}
op <- par(mfrow = c(1, 2))
hist(num$self_esteem_1to10, breaks = 0.5:10.5, main = "Autoestima",
     xlab = "puntaje (1 a 10)", ylab = "Frecuencia",
     col = "darkblue", border = "white")
boxplot(num$self_esteem_1to10, horizontal = FALSE, main = "Autoestima",
        xlab = "puntaje (1 a 10)", col = "lightgreen")
par(op)
```

> **Qué implica.** Es una de las variables mejor comportadas del conjunto. Su simetría (−0.10) y la ausencia de cola pesada la vuelven **utilizable sin reservas en métodos que asumen normalidad**, cosa que no ocurre con ninguna de las variables de pantalla. Aquí la media sí representa: 6.01 frente a una mediana de 6.
>
> Sus 77 atípicos son los casos de autoestima muy baja —hasta 1 sobre 10—, que son plausibles y no anómalos. Su dispersión es de las menores de la matriz, así que en la estandarización ni gana ni pierde protagonismo: entrará en pie de igualdad con las demás escalas de 1 a 10.

### FOMO (`fomo_1to10`)

```{r, fig.align="center"}
op <- par(mfrow = c(1, 2))
hist(num$fomo_1to10, breaks = 0.5:10.5, main = "FOMO",
     xlab = "puntaje (1 a 10)", ylab = "Frecuencia",
     col = "darkblue", border = "white")
boxplot(num$fomo_1to10, horizontal = FALSE, main = "FOMO",
        xlab = "puntaje (1 a 10)", col = "lightgreen")
par(op)
```

> **Qué implica.** Comparte con la soledad y la comparación social el grupo de variables sin atípicos y prácticamente simétricas (0.24). La distribución es limpia y la media representa al participante típico.
>
> **Para el análisis.** Su correlación con el tiempo de pantalla (0.43) es **la tercera más alta del dataset**, por encima de la soledad y la comparación social, y no se mueve nada al quitarle atípicos —porque no tiene. Es una de las asociaciones más sólidas del proyecto: fuerte y sin el menor indicio de estar impulsada por casos extremos.

### Comparación social (`social_comparison_1to10`)

```{r, fig.align="center"}
op <- par(mfrow = c(1, 2))
hist(num$social_comparison_1to10, breaks = 0.5:10.5, main = "Comparación social",
     xlab = "puntaje (1 a 10)", ylab = "Frecuencia",
     col = "darkblue", border = "white")
boxplot(num$social_comparison_1to10, horizontal = FALSE, main = "Comparación social",
        xlab = "puntaje (1 a 10)", col = "lightgreen")
par(op)
```

> **Qué implica.** Es la variable más simétrica de **todo el dataset** (0.03), y la única sin atípicos, sin acumulación en los extremos y con media y mediana prácticamente idénticas (5.32 frente a 5). Si hubiera que elegir una variable "bien comportada" del conjunto, sería esta.
>
> **Para el análisis.** Esa limpieza la convierte en la candidata más segura para métodos que asuman normalidad, y en un buen punto de referencia: si un procedimiento falla con `social_comparison`, el problema está en el método y no en los datos. Su asociación con la pantalla es moderada (0.35).

### Actividad física (`physical_activity_days_per_week`)

```{r, fig.align="center"}
op <- par(mfrow = c(1, 2))
hist(num$physical_activity_days_per_week, breaks = -0.5:7.5,
     main = "Días de actividad física por semana", xlab = "días por semana",
     ylab = "Frecuencia", col = "darkblue", border = "white")
boxplot(num$physical_activity_days_per_week, horizontal = FALSE,
        main = "Días de actividad física por semana", xlab = "días por semana",
        col = "lightgreen")
par(op)
```

> **Qué implica.** Como las plataformas, es un **recuento acotado** —de 0 a 7 días— y no una medición continua. Sus ocho valores posibles explican que el boxplot no marque atípicos: con un rango intercuartílico de 2 a 4, ningún día de la semana queda lo bastante lejos para ser señalado.
>
> **Para el análisis.** Es, junto con la edad, la variable más independiente del proyecto: su correlación con el tiempo de pantalla es **0.004**, es decir, ninguna. El uso de pantalla y la actividad física se comportan como fenómenos separados en estos datos, lo que descarta otra de las explicaciones intuitivas —que el sedentarismo digital desplace al ejercicio— y deja el campo libre a las variables psicológicas, que sí concentran todas las asociaciones relevantes.

**Resumen del análisis univariado:** las variables con mayor asimetría son las de *comportamiento de uso de pantalla* (`daily_notifications`, `daily_screen_hours`, `minutes_to_first_check_after_waking`), todas con colas largas hacia la derecha porque reflejan comportamientos donde unos pocos usuarios son "extremos". En contraste, las variables de *bienestar psicológico* tipo Likert (`self_esteem_1to10`, `social_comparison_1to10`, `fomo_1to10`, `loneliness_1to10`) y `avg_sleep_hours` son casi simétricas — coherente con que son escalas diseñadas para capturar un rango "normal" de respuesta.

Conviene recordar que estos datos son **simulados**. Las formas de distribución que acabamos de describir reflejan el diseño del generador y no leyes del comportamiento humano: cuando decimos que una variable "se comporta como una escala bien diseñada" o que dos variables "son psicológicamente cercanas", lo hacemos como descripción de la estructura de los datos, no como afirmación sustantiva sobre personas reales.

**De todo lo anterior, queremos quedarnos con que nuestra variable objetivo será** `daily_screen_hours`

## Análisis univariado: Variables categóricas

Las diez variables categóricas completan la descripción de la muestra. Sus frecuencias ya se revisaron en la sección de identificación de anomalías, donde sirvieron para detectar los valores faltantes y los niveles inesperados; aquí las presentamos sobre los datos ya tratados, con la distribución final de la muestra.

### Género (`gender`)

```{r, fig.align="center"}
barplot(table(datos$gender), horiz = TRUE, las = 1, main = "Género",
        xlab = "Frecuencia", col = "violet", border = "white", cex.names = 0.8)
```

### Ocupación (`occupation`)

```{r, fig.align="center"}
op <- par(mar = c(4, 10, 3, 1))
barplot(table(datos$occupation), horiz = TRUE, las = 1, main = "Ocupación",
        xlab = "Frecuencia", col = "purple", border = "white", cex.names = 0.8)
par(op)
```

### Región (`region`)

```{r, fig.align="center"}
op <- par(mar = c(4, 10, 3, 1))
barplot(table(datos$region), horiz = TRUE, las = 1, main = "Región",
        xlab = "Frecuencia", col = "green", border = "white", cex.names = 0.8)
par(op)
```

### Plataforma más usada (`most_used_platform`)

```{r, fig.align="center"}
op <- par(mar = c(4, 10, 3, 1))
barplot(table(datos$most_used_platform), horiz = TRUE, las = 1,
        main = "Plataforma más usada", xlab = "Frecuencia",
        col = "lightgreen", border = "white", cex.names = 0.8)
par(op)
```

### Uso nocturno (`night_time_use`)

```{r, fig.align="center"}
op <- par(mar = c(4, 10, 3, 1))
barplot(table(datos$night_time_use), horiz = TRUE, las = 1,
        main = "Uso nocturno", xlab = "Frecuencia",
        col = "darkgreen", border = "white", cex.names = 0.8)
par(op)
```

### Propósito principal (`primary_purpose`)

```{r, fig.align="center"}
op <- par(mar = c(4, 10, 3, 1))
barplot(table(datos$primary_purpose), horiz = TRUE, las = 1,
        main = "Propósito principal", xlab = "Frecuencia",
        col = "darkred", border = "white", cex.names = 0.8)
par(op)
```

### Límites de tiempo en pantalla (`uses_screen_time_limits`)

```{r, fig.align="center"}
op <- par(mar = c(4, 10, 3, 1))
barplot(table(datos$uses_screen_time_limits), horiz = TRUE, las = 1,
        main = "Límites de tiempo en pantalla", xlab = "Frecuencia",
        col = "red", border = "white", cex.names = 0.8)
par(op)
```

### Intento de detox digital (`attempted_digital_detox`)

```{r, fig.align="center"}
op <- par(mar = c(4, 10, 3, 1))
barplot(table(datos$attempted_digital_detox), horiz = TRUE, las = 1,
        main = "Intento de detox digital", xlab = "Frecuencia",
        col = "blue", border = "white", cex.names = 0.8)
par(op)
```

### Búsqueda de apoyo psicológico (`seeks_mental_health_support`)

```{r, fig.align="center"}
op <- par(mar = c(4, 10, 3, 1))
barplot(table(datos$seeks_mental_health_support), horiz = TRUE, las = 1,
        main = "Búsqueda de apoyo psicológico", xlab = "Frecuencia",
        col = "darkblue", border = "white", cex.names = 0.8)
par(op)
```

### Banda de bienestar (`wellbeing_band`)

```{r, fig.align="center"}
op <- par(mar = c(4, 10, 3, 1))
barplot(table(datos$wellbeing_band), horiz = TRUE, las = 1,
        main = "Banda de bienestar", xlab = "Frecuencia",
        col = "lightblue", border = "white", cex.names = 0.8)
par(op)
```

**Qué implica.** El **género** está repartido casi por mitades entre femenino (3240) y masculino (3261), con una minoría no binaria (276) y 223 que prefirieron no responder —que son los 70 casos que recodificamos más los 153 originales—. En **ocupación** dominan estudiantes (2715) y empleados a tiempo completo (2285). Por **región**, la muestra se concentra en Asia (1959), Norteamérica (1842) y Europa (1834), con Oceanía como el grupo más pequeño (270).

En cuanto al uso, **TikTok** (1733) e **Instagram** (1703) son las plataformas más usadas, seguidas de **YouTube** (1264). La mayoría usa el celular de noche solo a veces (2616) o con frecuencia (2086). El **propósito principal** es el entretenimiento, y llama la atención que 4811 participantes (69%) **no** usan límites de tiempo en pantalla, mientras 2369 intentaron un detox digital y fracasaron frente a 1122 que lo lograron.

**Para el análisis.** Las **bandas de bienestar** están claramente desbalanceadas: la mayoría cae en "Moderate" (3766), seguida de "Good" (2260) y solo 974 en "At-risk". Ese desbalance importa para lo que viene: cualquier procedimiento que divida la muestra por banda de bienestar trabajará con un grupo minoritario de menos de mil casos. Algo parecido ocurre con `gender`, donde las categorías "Non-binary" y "Prefer not to say" son pequeñas —276 y 223— mientras las dos principales están equilibradas.

# Análisis bivariado

## Matriz de correlaciones

Abrimos el análisis bivariado con la **matriz de correlaciones** en lugar de ir par por par. La razón es aritmética: con 14 variables hay **91 pares posibles** (14·13/2), y examinarlos uno a uno es inabarcable. La matriz los resume todos en una sola imagen y deja ver la **estructura del conjunto** —qué variables se mueven juntas y cuáles son independientes— antes de entrar en detalle.

```{r, fig.width=10, fig.height=10}
cm  <- cor(num)
pal <- colorRampPalette(c("navy", "white", "firebrick3"))(200)

op <- par(mar = c(11, 11, 3, 1))
image(1:ncol(cm), 1:ncol(cm), cm, col = pal, zlim = c(-1, 1), axes = FALSE,
      xlim = c(0.5, ncol(cm) + 0.5), ylim = c(ncol(cm) + 0.5, 0.5),
      xlab = "", ylab = "", main = "Matriz de correlaciones")
axis(1, at = 1:ncol(cm), labels = colnames(cm), las = 2, cex.axis = 0.72)
axis(2, at = 1:ncol(cm), labels = colnames(cm), las = 2, cex.axis = 0.72)
for (i in 1:ncol(cm)) for (j in 1:nrow(cm)) {
  text(i, j, round(cm[i, j], 2), cex = 0.42,
       col = ifelse(abs(cm[i, j]) > 0.55, "white", "grey25"))
}
box(col = "grey60")
par(op)
```

La primera lectura salta a la vista: **la matriz está mayoritariamente pálida**. La mayoría de las 91 casillas están cerca del blanco, es decir, cerca de cero. Eso ya es un hallazgo: no estamos ante un conjunto donde todo se relacione con todo, sino ante una estructura con unos pocos vínculos fuertes y mucho ruido de fondo.

Para cuantificarlo, extraemos los pares que superan un umbral:

```{r}
c0 <- cm
c0[upper.tri(c0, diag = TRUE)] <- 0
idx <- which(abs(c0) >= 0.30, arr.ind = TRUE)
o <- order(abs(c0[idx]), decreasing = TRUE)
data.frame(variable_1 = colnames(num)[idx[o, 1]],
           variable_2 = colnames(num)[idx[o, 2]],
           r = round(c0[idx[o, ]], 3))
```

**Solo nueve de los 91 pares (10%) superan \|r\| = 0.30.** Y de esos nueve, **ocho involucran a `daily_screen_hours`**; la única excepción es ansiedad con notificaciones (0.32).

Eso revela la forma real del conjunto: no hay un bloque de variables que covaríen entre sí, sino **una variable que se conecta con casi todas las demás**. Medido:

- La correlación media de `daily_screen_hours` con las otras trece es **0.333**.
- La correlación media **entre** esas trece es **0.115**.

Tres veces menor. El tiempo de pantalla no es una variable más de la matriz: es **el nexo que la organiza**.

**Y también importa lo que no correlaciona.** La edad (0.007), los minutos hasta revisar el celular al despertar (0.010), la actividad física (0.004) y el número de plataformas (−0.013) son **ruido puro**. Son cuatro de las explicaciones más intuitivas del uso problemático —que sea cosa de los jóvenes, de la inmediatez al despertar, del sedentarismo o de tener muchas redes— y ninguna se sostiene en estos datos.

## Comparación de dos variables

Con el mapa general a la vista, pasamos al detalle. Cada variable numérica ya trae su propio boxplot, así que el siguiente paso es comparar dos variables a la vez.De los 91 pares tenemos 9 que superan el **\|r\| = 0.30**, por lo que haremos la comparacion de esos.

### 1. `daily_screen_hours` vs `daily_notifications`

```{r}
library(ggplot2)
library(patchwork)

g1 <- ggplot(completar_datos,
             aes(x = daily_screen_hours, y = daily_notifications)) +
  geom_point(alpha = 0.12, color = "steelblue") +
  geom_smooth(method = "lm", color = "firebrick", se = TRUE) +
  labs(title = "Notificaciones diarias según horas de pantalla",
       x = "Horas diarias de pantalla", y = "Notificaciones diarias")

# Traducción a puntos: cuartil bajo vs cuartil alto
q <- quantile(completar_datos$daily_screen_hours, c(.25, .75))
bajo <- completar_datos$daily_notifications[completar_datos$daily_screen_hours <= q[1]]
alto <- completar_datos$daily_notifications[completar_datos$daily_screen_hours >= q[2]]
c(q1_horas = round(q[1], 2), q3_horas = round(q[3], 2),
  notif_q1 = round(mean(bajo), 1), notif_q3 = round(mean(alto), 1),
  diferencia = round(mean(alto) - mean(bajo), 1))

# Correlaciones
c(pearson  = round(cor(completar_datos$daily_screen_hours,
                       completar_datos$daily_notifications), 3),
  spearman = round(cor(completar_datos$daily_screen_hours,
                       completar_datos$daily_notifications,
                       method = "spearman"), 3))
g1
```

La nube tiene una forma de elipse inclinada hacia arriba, sin curvatura y sin grupos aparte. Con una correlación de Pearson de 0.606, parecida a la de Spearman, la más alta que se verá en el dataset. Podemos decir entonces que más notificaciones llevan a que la persona vea el celular más veces. Y así mismo quien gasta mas horas en el celular recibe más notificaciones, representando entonces la frecuencia de interrupción y la duración total.

### 2. `daily_screen_hours` vs `anxiety_score_0to27`

```{r}
g2 <- ggplot(completar_datos,
             aes(x = daily_screen_hours, y = anxiety_score_0to27)) +
  geom_point(alpha = 0.12, color = "steelblue") +
  geom_smooth(method = "lm", color = "firebrick", se = TRUE) +
  labs(title = "Ansiedad según horas de pantalla",
       x = "Horas diarias de pantalla", y = "Puntaje de ansiedad (0-27)")

q <- quantile(completar_datos$daily_screen_hours, c(.25, .75))
bajo <- completar_datos$anxiety_score_0to27[completar_datos$daily_screen_hours <= q[1]]
alto <- completar_datos$anxiety_score_0to27[completar_datos$daily_screen_hours >= q[2]]
c(anx_q1 = round(mean(bajo), 2), anx_q3 = round(mean(alto), 2),
  dif_puntos = round(mean(alto) - mean(bajo), 2))

c(pearson  = round(cor(completar_datos$daily_screen_hours,
                       completar_datos$anxiety_score_0to27), 3),
  spearman = round(cor(completar_datos$daily_screen_hours,
                       completar_datos$anxiety_score_0to27,
                       method = "spearman"), 3))
g2
```

La nube alargada y lineal. Entre el cuartil bajo y el alto de pantalla hay una diferencia de 6.15 puntos.
Se nota un patrón concreto: quien pasa más horas frente a la pantalla reporta más síntomas de ansiedad, y la diferencia entre el cuartil bajo y el alto en un contexto médico separa a alguien con ansiedad moderada a alguien con ansiedad alta. Se puede interpretar como que la pantalla genere ansiedad (por comparación, sobreestimulación, FOMO) pero también puede ser que la persona que esta ansiosa busque de la pantalla para calmarse.No se puede saber cual es la lectura correcta, sin embargo sabemos que son dos variables de las que no se puede habolar de una sin la otra.

### 3. `fomo_1to10` vs `daily_screen_hours`
```{r}
g4 <- ggplot(completar_datos,
       aes(x = factor(fomo_1to10), y = daily_screen_hours)) +
  geom_boxplot(fill = "lightblue", outlier.alpha = 0.15) +
  labs(title = "Horas de pantalla según nivel de FOMO",
       x = "FOMO (1-10)", y = "Horas diarias de pantalla")

q <- quantile(completar_datos$daily_screen_hours, c(.25, .75))
bajo <- completar_datos$fomo_1to10[completar_datos$daily_screen_hours <= q[1]]
alto <- completar_datos$fomo_1to10[completar_datos$daily_screen_hours >= q[2]]
c(fomo_q1 = round(mean(bajo), 2), fomo_q3 = round(mean(alto), 2),
  dif_puntos = round(mean(alto) - mean(bajo), 2))
g4
```
FOMO solo toma 10 valores enteros, así que un scatterplot convencional no permite ver la densidad. Por eso se grafica el promedio de horas para cada nivel de FOMO.

El patrón es claro y monótono: la media de horas de pantalla sube de manera consistente con cada nivel de FOMO, y los intervalos de confianza no se solapan entre los niveles extremos (FOMO 1 vs FOMO 10). La diferencia de quartiles (2.26 puntos de 10) es un efecto moderado pero real. Lo importante es que este par no tiene atípicos y es casi simétrico, así que no es un artefacto de unos pocos usuarios extremos, es una fuerte tendencia de toda la muestra.

Describe un comportamiento especifico: quien teme quedarse fuera de lo que pasa en las redes, pasa más tiempo en ellas. Y tiene sentido puesto que el FOMO empuja a revisar constantemente para "no perderse nada".

### 4. `daily_screen_hours` vs `avg_sleep_hours`
```{r}
g3 <- ggplot(completar_datos,
             aes(x = daily_screen_hours, y = avg_sleep_hours)) +
  geom_point(alpha = 0.12, color = "steelblue") +
  geom_smooth(method = "lm", color = "firebrick", se = TRUE) +
  labs(title = "Horas de sueño según horas de pantalla",
       x = "Horas diarias de pantalla", y = "Horas de sueño promedio")

q <- quantile(completar_datos$daily_screen_hours, c(.25, .75))
bajo <- completar_datos$avg_sleep_hours[completar_datos$daily_screen_hours <= q[1]]
alto <- completar_datos$avg_sleep_hours[completar_datos$daily_screen_hours >= q[2]]
c(sueno_q1 = round(mean(bajo), 2), sueno_q3 = round(mean(alto), 2),
  dif_horas = round(mean(bajo) - mean(alto), 2))
g3
```

El gráfico muestra una nube inclinada hacia abajo. Entre el cuartil bajo y el cuartil alto hay una diferencia de 0.81 horas, casi una hora completa. 

Quien más usa el celular tiende a dormir menos. Y una hora menos de sueño es clínicamente relevante ya que hace la diferencia entre un descanso adecuado y una deuda crónica.Se sabe que el uso de la pantalla ocupa tiempo en la cama que antes era de sueño y la luz azul junto con la estimulación retrasan la conciliación.

### 5. `daily_screen_hours` vs `life_satisfaction_1to10`
```{r}
g5 <- ggplot(completar_datos,
       aes(x = factor(life_satisfaction_1to10), y = daily_screen_hours)) +
  geom_boxplot(fill = "lightgreen", outlier.alpha = 0.15, outlier.size = 0.8) +
  labs(title = "Horas de pantalla según satisfacción con la vida",
       x = "Satisfacción con la vida (1-10)", y = "Horas diarias de pantalla") +
  theme_minimal(base_size = 13)

q <- quantile(completar_datos$daily_screen_hours, c(.25, .75))
bajo <- completar_datos$life_satisfaction_1to10[completar_datos$daily_screen_hours <= q[1]]
alto <- completar_datos$life_satisfaction_1to10[completar_datos$daily_screen_hours >= q[2]]
c(sat_q1 = round(mean(bajo), 2), sat_q3 = round(mean(alto), 2),
  dif_puntos = round(mean(bajo) - mean(alto), 2))
g5
```
Se puede ver como las medianas bajan a medida que sube la satisfacción: ≈7.6 h en satisfacción=1 y ≈2.4 h en satisfacción=10. El patrón es descendente pero con solapamiento.
Esto quiere decir que quien se declara menos satisfecho con su vida pasa más tiempo en pantalla. Junto con el análisis a las horas de sueño lo más lógico es que el tiempo en pantalla desplaza actividades que sí construyen satisfacción (relaciones presenciales, descanso, actividad física). No es que la pantalla cause insatisfacción directamente; es que ocupa el lugar de lo que sí la produce.

### 6. `daily_screen_hours` vs `low_mood_score_0to27`
```{r}
g6 <- ggplot(completar_datos,
       aes(x = factor(low_mood_score_0to27), y = daily_screen_hours)) +
  geom_boxplot(fill = "lightyellow", outlier.alpha = 0.15, outlier.size = 0.8) +
  labs(title = "Horas de pantalla según puntaje de ánimo bajo",
       x = "Ánimo bajo (0-27)", y = "Horas diarias de pantalla") +
  theme_minimal(base_size = 13) +
  theme(axis.text.x = element_text(size = 8))

c(pearson  = round(cor(completar_datos$daily_screen_hours,
                       completar_datos$low_mood_score_0to27), 3),
  spearman = round(cor(completar_datos$daily_screen_hours,
                       completar_datos$low_mood_score_0to27,
                       method = "spearman"), 3))

q <- quantile(completar_datos$daily_screen_hours, c(.25, .75))
bajo <- completar_datos$low_mood_score_0to27[completar_datos$daily_screen_hours <= q[1]]
alto <- completar_datos$low_mood_score_0to27[completar_datos$daily_screen_hours >= q[2]]
c(mood_q1 = round(mean(bajo), 2), mood_q3 = round(mean(alto), 2),
  dif_puntos = round(mean(alto) - mean(bajo), 2))

g6
```
Este es un caso particular, las medianas de horas de pantalla bajan con el puntaje de ánimo bajo: ≈4 h en puntaje 0, ≈1.5 h en puntaje 19. El n se concentra en los puntajes bajos (0-5); los puntajes altos tienen pocos casos. Eso explica la correlación negativa.

Este patrón nos muestra algo diferente a los análisis hasta ahora, puesto que a mayor malestar casi siempre conduce a mayor cantidad de horas frente a la pantalla. Sin embargo, en la gráfica podemos ver que quien reporta más síntomas de ánimo bajo usa menos el celular, no más.

La interpretación más adecuada es que la ansiedad y la depresión actúan de forma contraria sobre el uso del celular: la ansiedad pega a la persona a la pantalla mientras que la depresión le quita el interés, incluso por las redes.

### 7. `social_comparison_1to10` vs `daily_screen_hours`
```{r}
g7 <- ggplot(completar_datos,
       aes(x = factor(round(daily_screen_hours)), y = social_comparison_1to10)) +
  geom_boxplot(fill = "thistle", outlier.alpha = 0.15, outlier.size = 0.8) +
  labs(title = "Comparación social según horas de pantalla",
       x = "Horas diarias de pantalla (redondeadas)", y = "Comparación social (1-10)") +
  theme_minimal(base_size = 13)

q <- quantile(completar_datos$daily_screen_hours, c(.25, .75))
bajo <- completar_datos$social_comparison_1to10[completar_datos$daily_screen_hours <= q[1]]
alto <- completar_datos$social_comparison_1to10[completar_datos$daily_screen_hours >= q[2]]
c(sc_q1 = round(mean(bajo), 2), sc_q3 = round(mean(alto), 2),
  dif_puntos = round(mean(alto) - mean(bajo), 2))

c(pearson  = round(cor(completar_datos$daily_screen_hours,
                       completar_datos$social_comparison_1to10), 3),
  spearman = round(cor(completar_datos$daily_screen_hours,
                       completar_datos$social_comparison_1to10,
                       method = "spearman"), 3))
g7
```
El gráfico muestra cómo las medianas de comparación social van subiendo de forma escalonada a medida que aumentan las horas frente a la pantalla.

Mientras que las personas en el cuartil de menor uso ($\le 1.8$ horas) registran un puntaje promedio de 4.57, quienes están en el cuartil de mayor uso ($\ge 4.3$ horas) suben a 6.35 puntos (una diferencia de $+1.78$ en la escala).

¿Qué nos dice esto? Pasar más tiempo en redes expone de forma constante a la vida "idealizada" que otros publican. No es un salto repentino, sino un desgaste paulatino: entre más tiempo se pasa consumiendo contenido ajeno, mayor es la tendencia a medir el valor o estilo de vida propio en función de los demás.

### 8. `loneliness_1to10` vs `daily_screen_hours`
```{r}
g8 <- ggplot(completar_datos,
       aes(x = factor(round(daily_screen_hours)), y = loneliness_1to10)) +
  geom_boxplot(fill = "khaki1", outlier.alpha = 0.15, outlier.size = 0.8) +
  labs(title = "Soledad según horas de pantalla",
       x = "Horas diarias de pantalla (redondeadas)", y = "Soledad (1-10)") +
  theme_minimal(base_size = 13)

q <- quantile(completar_datos$daily_screen_hours, c(.25, .75))
bajo <- completar_datos$loneliness_1to10[completar_datos$daily_screen_hours <= q[1]]
alto <- completar_datos$loneliness_1to10[completar_datos$daily_screen_hours >= q[2]]
c(lon_q1 = round(mean(bajo), 2), lon_q3 = round(mean(alto), 2),
  dif_puntos = round(mean(alto) - mean(bajo), 2))

c(pearson  = round(cor(completar_datos$daily_screen_hours,
                       completar_datos$loneliness_1to10), 3),
  spearman = round(cor(completar_datos$daily_screen_hours,
                       completar_datos$loneliness_1to10,
                       method = "spearman"), 3))
g8
```
Este es un caso particular, las medianas de horas de pantalla bajan con el puntaje de ánimo bajo: ≈4 h en puntaje 0, La gráfica refleja un patrón ascendente claro: las cajas se van desplazando hacia arriba a medida que se acumulan horas diarias de uso.

El grupo con menor tiempo de pantalla promedia 3.89 en la escala de soledad, mientras que el grupo con mayor exposición digital alcanza los 5.67 puntos (un aumento de $+1.78$).

¿Qué nos dice esto? Aunque las redes sociales prometen conectar a la gente, un uso desmedido suele desplazar la interacción cara a cara y las relaciones profundas por un consumo pasivo. La pantalla funciona como un sustituto que calma momentáneamente la desconexión, pero que a largo plazo termina acentuando la sensación de aislamiento.

### 9. `anxiety_score_0to27` vs `daily_notifications`
```{r}
g9 <- ggplot(completar_datos,
             aes(x = daily_notifications, y = anxiety_score_0to27)) +
  geom_point(alpha = 0.12, color = "steelblue") +
  geom_smooth(method = "lm", color = "firebrick", se = TRUE) +
  labs(title = "Ansiedad según notificaciones diarias",
       x = "Notificaciones diarias", y = "Puntaje de ansiedad (0-27)") +
  theme_minimal(base_size = 13)

q_notif <- quantile(completar_datos$daily_notifications, c(.25, .75))
bajo_notif <- completar_datos$anxiety_score_0to27[completar_datos$daily_notifications <= q_notif[1]]
alto_notif <- completar_datos$anxiety_score_0to27[completar_datos$daily_notifications >= q_notif[2]]
c(anx_notif_q1 = round(mean(bajo_notif), 2), anx_notif_q3 = round(mean(alto_notif), 2),
  dif_puntos = round(mean(alto_notif) - mean(bajo_notif), 2))

c(pearson  = round(cor(completar_datos$daily_notifications,
                       completar_datos$anxiety_score_0to27), 3),
  spearman = round(cor(completar_datos$daily_notifications,
                       completar_datos$anxiety_score_0to27,
                       method = "spearman"), 3))
g9
```
A diferencia de los casos anteriores, aquí no comparamos horas de uso sino el impacto de las alertas. La nube de puntos muestra una inclinación positiva clara y continua.

Quienes reciben pocas notificaciones al día ($\le 20$) registran una ansiedad promedio de 9.44 puntos. En cambio, quienes enfrentan un flujo constante de alertas ($\ge 83$ notificaciones) alcanzan los 13.57 puntos (un salto de $+4.13$ puntos sobre 27).

¿Qué nos dice esto? Este es el único par destacado que no involucra directamente las horas frente a la pantalla, lo que revela un factor clave: el problema no es solo cuánto tiempo usas el celular, sino cuántas veces te interrumpe. Cada notificación genera un microestímulo de alerta o expectativa que rompe la concentración y mantiene al cerebro en un estado de hipervigilancia continua.

<!-- ```{r} -->

<!-- boxplot(avg_sleep_hours ~ self_esteem_1to10, data = completar_datos, -->

<!--         main = "Autoestima según las horas de sueño", -->

<!--         xlab = "Autoestima", ylab = "promedio de horas de sueño", -->

<!--         col = "lightyellow") -->

<!-- ``` -->

<!-- No podemos hacer un boxplot de todas las variables a la vez, puesto que nuestro dataset contiene más que solo variables numéricas -->

<!-- ```{r} -->

<!-- plot(completar_datos$daily_screen_hours, completar_datos$age, -->

<!--      pch = 16, col = rgb(0, 0, 0, 0.15), -->

<!--      xlab = "Horas diarias en pantalla", ylab = "edad", -->

<!--      main = "Correlación entre la edad y el tiempo diario de pantalla") -->

<!-- ``` -->

<!-- Mediante el grafico de densidad de Kernel,analizamos 3 variables con un h diferente que se calcula con `bw.nrd0()` y ajusta el suavisado a la dispersion de cada variable. `daily_screen_hours` se ve que tiene una distribucion asimetrica positiva dejando en claro que la mayoria de personas ve el celular entre 2-3 horas y una minoria de gente tiene un uso muy alto. La variable `avg_sleep_hours` se ve que tiene un distribucion mas simetrica con un h de 0.134 porque tiene una dispersion baja. La variable `anxiety_score_0to27` tiene una despersion mas alta, por eso el h, ademas de mostrar una asimetria positiva. -->

<!-- ```{r} -->

<!-- par(mfrow = c(1, 3)) -->

<!-- for (v in c("daily_screen_hours", "avg_sleep_hours", "anxiety_score_0to27")) { -->

<!--   x <- completar_datos[[v]] -->

<!--   h <- bw.nrd0(x) -->

<!--   plot(density(x, bw = h), lwd = 2, -->

<!--        main = paste0(v, "\n(h = ", round(h, 3), ")"), xlab = v) -->

<!--   rug(x) -->

<!-- } -->

<!-- par(mfrow = c(1, 1)) -->

<!-- ``` -->

<!-- Ahora usamos otro grafico de densidad de Kernel pero superponiendo 3 curvas, una por grupo de `wellbeing_band`. Cada grupo tiene un tiempo de pantalla muy distinto, Good se concentra bajo, Moderate en el medio y At-risk esta mucho mas ancha. -->

<!-- ```{r} -->

<!-- bandas <- unique(completar_datos$wellbeing_band) -->

<!-- h <- bw.nrd0(completar_datos$daily_screen_hours) -->

<!-- plot(density(completar_datos$daily_screen_hours, bw = h), type = "n", -->

<!--      main = paste0("Horas de pantalla por banda de bienestar (h = ", round(h, 3), ")"), -->

<!--      xlab = "horas diarias") -->

<!-- for (i in seq_along(bandas)) { -->

<!--   sub <- completar_datos$daily_screen_hours[completar_datos$wellbeing_band == bandas[i]] -->

<!--   lines(density(sub, bw = h), col = i, lwd = 2) -->

<!-- } -->

<!-- legend("topright", legend = bandas, col = seq_along(bandas), lwd = 2, bty = "n") -->

<!-- ``` -->

<!-- En este diagrama de dispersión, donde analizamos si las horas de pantalla determinan la ansiedad de una persona. Se ve una nube ancha con una correlacion positiva pero que no explica nada al simplificar una relacion con bastante ruido. -->

<!-- ```{r} -->

<!-- plot(completar_datos$daily_screen_hours, completar_datos$anxiety_score_0to27, -->

<!--      pch = 19, col = rgb(0, 0, 0, 0.35), -->

<!--      xlab = "horas diarias de pantalla", ylab = "puntaje de ansiedad (0-27)", -->

<!--      main = "¿La correlación describe bien lo que pasa?") -->

<!-- abline(lm(anxiety_score_0to27 ~ daily_screen_hours, data = completar_datos), -->

<!--        col = "firebrick", lwd = 2) -->

<!-- cor(completar_datos$daily_screen_hours, completar_datos$anxiety_score_0to27) -->

<!-- ``` -->

<!-- Hacemos un boxplot comparativo con las variables numéricas estandarizadas. En este data set variables como `daily_notifications`, `minutes_to_first_check_after_waking`, `daily_screen_hours`. Son las que mas tienen datos desbalanceados hacia arriba. -->

<!-- ```{r} -->

<!-- par(mar = c(12, 4, 4, 2)) -->

<!-- boxplot(scale(num), las = 2, cex.axis = 0.7, -->

<!--         main = "Variables numéricas estandarizadas", -->

<!--         col = "grey90") -->

<!-- par(mar = c(5, 4, 4, 2)) -->

<!-- ``` -->

<!--# <!--# <!--# <!--# <!--# <!--#  -->
